臺灣高等法院花蓮分院民事判決　　　　 100年度上易字第34號
上　訴　人　陳梅子
訴訟代理人　周德壎律師
被上訴人　　林震昌
訴訟代理人　李文平律師
　　　　　　張照堂律師
當事人間請求協同辦理所有權移轉登記事件，上訴人對於中華民
國一百年四月二十九日九十九年度訴字第二００號第一審判決提
起上訴，本院不經言詞辯論判決如下：
    主  文
原判決廢棄，發回原審法院。
    事實及理由
一、按第一審之訴訟程序有重大之瑕疵者，第二審法院得廢棄原
    判決，而將該事件發回原法院。但以因維持審級制度認為必
    要時為限。前項情形，應予當事人陳述意見之機會，如兩造
    同意願由第二審法院就該事件為裁判者，應自為判決；第四
    百五十一條第一項之判決，得不經言詞辯論為之，民事訴訟
    法第四百五十一條第一項、第二項、第四百五十三條分別定
    有明文。而所謂訴訟程序有重大之瑕疵者，係指第一審違背
    訴訟程序之規定，其違背與判決內容有因果關係，或因訴訟
    程序違背規定，不適於為第二審辯論及判決之基礎者而言（
    最高法院四十八年度台上字第一二七號判例意旨參照）。次
    按民事訴訟法第一百九十九條第二項規定，審判長應向當事
    人發問或曉諭，令其陳述事實、聲明證據，或為其他必要之
    聲明及陳述，其所聲明及陳述有不明瞭或不完足者，應令其
    敘明或補充之，此為審判長（或獨任推事）因定訴訟關係之
    闡明權，同時並為其義務，故審判長對於訴訟關係未盡此項
    必要之處置，違背闡明之義務者，其訴訟程序即有重大瑕疵
    ，而基此所為之判決，亦屬違背法令（最高法院四十三年度
    台上字第一二號判例意旨參照）。
二、經查：
（一）上訴人依據民法第三百六十七條出賣人對於買受人有受領
      標的物請求權之法律關係提起本訴，請求被上訴人或其指
      定之人應協同上訴人向花蓮縣花蓮地政事務所辦理花蓮縣
      秀林鄉○○段「四二二之三地號」土地，移轉所有權為被
      上訴人或其指定之人之移轉登記。惟上訴人所依據之系爭
      買賣契約，係兩造於民國九十四年七月十三日就上訴人坐
      落花蓮縣秀林鄉○○段「四二二地號」土地內之特定位置
      土地（面積約二百多坪，範圍如原審卷第十七頁之位置圖
      ）及其地上建物（門牌號碼：花蓮縣秀林鄉加灣六之九號
      ），所簽訂之買賣契約，兩造對於買賣價金之給付及不動
      產之點交均已完成並無爭議，但因買賣標的之土地屬於「
      農牧用地（一般農業區原住民保留地）」，買賣當時未能
      辦理分割登記，故約定於日後可辦理所有權移轉登記時，
      上訴人應即移轉所有權予被上訴人或其指定之人，有買賣
      契約書及公證書在卷可按（見原審卷第十二頁、第十五頁
      ）。嗣上訴人於九十九年四月六日將上開出賣之土地由四
      二二地號分割出來，另編定為同段四二二之三地號，面積
      為七二八平方公尺。然而，上訴人所依據系爭買賣契約請
      求被上訴人「協同履行辦理所有權移轉登記」，純係為自
      己履行義務，即上訴人之請求是否具有訴之利益，有無權
      利保護之必要？顯然並不明瞭，依首揭說明，原審法院即
      應令上訴人予以敘明，惟原審並未為適當之闡明，即以上
      訴人未依契約內容履行而為判決，此項訴訟程序規定之違
      背，與判決內容顯有因果關係，自不適於為第二審辯論及
      判決之基礎，依前揭說明，原審之訴訟程序顯有重大瑕疵
      。
（二）另被上訴人於原審提起反訴，主張依據系爭買賣契約，請
      求「反訴被告應將坐落花蓮縣秀林鄉景美村四二二地號，
      如公證書附圖所示面積九０四平方公尺（約二七三．三三
      坪）移轉登記予石騰輝（嗣減縮為八二三平方公尺）」，
      惟被上訴人請求之特定位置（見原審卷第五十一頁之複丈
      成果圖），業經上訴人分割為四二二之三地號及鄰近該地
      號之四二二地號面積九十五平方公尺之土地，反訴聲明及
      其理由與現況已有不符，依前揭說明，原審法院即應令被
      上訴人予以敘明，惟原審並未為適當之闡明，即以上訴人
      未依契約內容履行，依被上訴人反訴之請求而為判決，致
      不能達被上訴人反訴之目的，此項訴訟程序規定之違背，
      與判決內容顯有因果關係，自不適於為第二審辯論及判決
      之基礎，依前揭說明，原審此部分之訴訟程序亦有重大瑕
      疵。
（三）綜上所述，兩造對於本訴部分與反訴部分，其事實上及法
      律上陳述均尚有不明瞭或不完足之處，原審卻均未行使闡
      明權，而逕為實體判決，依前揭說明，其訴訟程序自屬有
      重大之瑕疵。又兩造經本院詢問意見後，兩造均具狀請求
      發回原法院更為審理，而不同意由本院自為判決，以補正
      上開訴訟程序之瑕疵（見本院卷第八十二頁、第九十七頁
      ）。是原審之訴訟程序顯有重大瑕疵，被上訴人就受有利
      判決部分既不得上訴，上訴人在本院復為原審未為闡明之
      爭執，為免兩造當事人之審級利益被剝奪，自有發回原審
      以回復其審級利益之必要。爰依法廢棄原判決，將本件發
      回原審法院更為適法之裁判，並不經言詞辯論為之。
據上論結，本件上訴為有理由，依民事訴訟法第四百五十一條第
一項，判決如主文。
中    華    民    國    100    年    9    月     1    日
                  民事庭審判長法  官  何方興
                              法  官  王紋瑩
                              法  官  陳秋錦
以上正本係照原本作成。
本件不得上訴。
中    華    民    國   100    年    9     月    1     日
                              書記官  吳璧娟